---
title: "Projet d'étude"
author: "Arthur Cazaubiel (Psar EP)"
date: "17/12/2021"
output: html_document
---

```{r setup, include=FALSE}
knitr::opts_chunk$set(echo = TRUE)
```

```{r importbase}
base_icf<-tar_read(donnees_icf_propre)
base_ev<-tar_read(donnees_ev_propre)
```

## Introduction

Contexte :

* refonte d'Omphale qui propose une projection de la population locale, notamment en s'appuyant sur des "hypothèses standards". Ces HN consistent à (1) prendre une photo locale d'un sous-jacent démographique ; (2) le faire évoluer parallément à la tendance nationale.

* d'autres projections de population, notamment Eurostat proposent une modélisation de convergence démographique : toutes les disparités locales disparaissent à l'infini pour converger vers une démographie européenne uniforme.

Objectif : 

* objectiver et mesurer une éventuelle convergence démographique à l'échelle départementale en France ;

* offrir un cadre standard à tous les départements pour savoir dans quelle mesure l'hypothèse standard s'applique à eux.

Méthode :

* utiliser deux indicateurs démographiques (indépendants de la structure de la population) : espérance de vie des hommes(femmes)  et l'ICF ;

* regarder sur longue période (~ 40 ans), comment ces indicateurs ont évolués par rapport à la moyenne nationale.


## Indices conjoncturels de fécondité

Sur le champ de la France métropolitaine

```{r}
ggplot()+
  geom_line(data=base_icf %>% filter(DEP!="99"),
            aes(x=annee, y=ICF,col=DEP))+
  geom_line(data=base_icf %>% filter(DEP=="99"),
            aes(x=annee, y=ICF),col="red")+
  theme_minimal()+
  scale_colour_manual(values=c(rep("grey",100),"red"))+
  theme(legend.position = "none")+
  labs(title="Indices conjoncturels de fécondité départementaux",
       subtitle="Champ : France métropolitaine",
       x="année",
       y="ICF (/1000 femmes)",
       caption="En rouge, la moyenne métropolitaine.")

```

