---
title: "La convergence démographique des départements français de 1975 à 2020 ?"
author: "Arthur Cazaubiel (Psar EP)"
date: "06/01/2022"
output: 
  slidy_presentation :
    duration: 30
---

```{r setup, include=FALSE}
knitr::opts_chunk$set(echo = FALSE)
```

```{r importbase}
base_icf_propre<-tar_read(donnees_icf_propre)
base_ev_propre<-tar_read(donnees_ev_propre)
base_icf<-tar_read(donnees_icf_enrichie)
base_ev<-tar_read(donnees_ev_enrichie)
base_regression_icf <- tar_read(base_regression_icf)
base_regression_evh <- tar_read(base_regression_evh)
base_regression_evf <- tar_read(base_regression_evf)
fcemetro_shp <-tar_read(fcemetro_shp)
palette_manuelle_4 <- c('#ca0020', '#f7f7f7','#92c5de', '#0571b0')
```

## Introduction & contexte

Projections de population locales à l'occasion de la refonte d'Omphale :

  * prendre une photo locale d'un sous-jacent démographique ; 
  * faire évoluer ce sous-jacent.
  
Différentes possibilités d'évolutions :

  * parallélement à la tendance nationale (hypothèses standards) ;
  
  * convergence vers la moyenne nationale (Eurostat : moyenne européenne).

Comment savoir quelle hypothèses faire ?

* Impossible de connaître le futur : comment sera la fécondité en 2070 ?

* Mais possible de regarder le passé : comment était la fécondité en 1980 ?


## Objectifs de l'étude & méthodologie

Objectifs : 

* objectiver et mesurer une éventuelle convergence démographique ?

* offrir un cadre standard à tous les départements pour savoir dans quelle mesure l'hypothèse standard s'applique à eux.


Méthode :

* Deux indicateurs démographiques indépendants de la structure de la population : EV et l'ICF ;

* regarder sur longue période (~ 40 ans), comment ces indicateurs ont évolués par rapport à la moyenne nationale ;

* sur le champ de la France métropolitaine.


## Indices conjoncturels départementaux de fécondité

```{r}
ggplot()+
  geom_line(data=base_icf_propre %>% filter(DEP!="99"),
            aes(x=annee, y=ICF,col=DEP))+
  geom_line(data=base_icf_propre %>% filter(DEP=="99"),
            aes(x=annee, y=ICF),col="red")+
  theme_minimal()+
  scale_colour_manual(values=c(rep("grey",100),"red"))+
  theme(legend.position = "none")+
  labs(title="Indices conjoncturels de fécondité départementaux",
       subtitle="Champ : France métropolitaine",
       x="année",
       y="ICF (/1000 femmes)",
       caption="En rouge, la moyenne métropolitaine.")

```

---

```{r}
ggplot()+
  geom_line(data=donnees_icf_enrichie %>% filter(DEP!="99"),
            aes(x=annee, y=ecart_moyenne_ICF,col=DEP))+
  theme_minimal()+
  scale_colour_manual(values=rep("grey",100))+
  theme(legend.position = "none")+
  labs(title="Ecarts à la moyenne des ICF départementaux",
       subtitle="Champ : France métropolitaine",
       x="année",
       y="ICF (/1000 femmes)")
```

<!-- On s'appuie donc sur des mesures de la dispertion : écart-type et interquartile notamment. Néanmoins, les résultats de ces deux mesures ne sont pas forcément compatibles et constants : les écarts interquartiles sont clairement décroissants, mais l'écart-type est croissant depuis quelques années, avec un renversement vers les années 2000. Il est possible que certains "outliers" génèrent ces écarts et il faut travailler sur une vision plus individuelle.


```{r}
ggplot(data=donnees_icf_enrichie %>% filter(DEP=="01"))+
  geom_line(aes(x=annee, y=100*sd_ICF/mean_ICF))+
  geom_line(aes(x=annee, y=100*(q_75_ICF-q_25_ICF)/q_50_ICF), col="red")+
  theme_minimal()+
  theme(legend.position = "none")+
  labs(title="Variabilité des ICF départementaux",
       subtitle="Champ : France métropolitaine",
       x="année",
       y="Pourcentage (%)",
       caption="La tendance générale à la convergence dépend de la mesure.\nCoeff de variation en noir, et différence interquartile /médiane en rouge.")
```
 -->

## Analyse statistique

```{r}

ggplot(data=donnees_icf_enrichie %>%
         filter(DEP!="99"), aes(annee, ecart_moyenne_ICF))+
  geom_violin(aes(group = cut_interval(annee, length=5)), scale = "width") +
  theme_minimal()+
  labs(title="Variabilité des ICF départementaux",
       subtitle="Champ : France métropolitaine",
       x="année",
       y="Ecart à la moyenne")
```
 
## Analyse individuelle

Modélisation linéaire suivante :

$$(ICF_{dep,t}- ICF_{Fce,t})= \alpha + \beta t +\epsilon_t $$
<!--
Si le coefficient $\beta$ est positif, alors l'écart entre le département et la moyenne française augmente au cours du temps. Pour avoir une estimation de la "vitesse de convergence", on analyse alors le paramètre $\rho_{DEP}$, défini par : <-->
$$\rho_{DEP}=-\frac{\beta}{\overline{(ICF_{dep,t}- ICF_{Fce,t}}_{\phantom{1} t\le 1990})}$$

Lorsque l'estimation de $\beta$ est non significative, on force $\rho$ à $0$, pour se concentrer sur les valeurs significatives, convergentes ($\rho >0$) ou divergentes ($\rho <0$). Plus $\rho$ est grand, en valeur absolue, plus la vitesse est rapide.

---

```{r}
# DT::datatable(base_regression_icf %>%
#                 filter(annee==1980) %>%
#                 select(DEP, br_convergence,convergence,mean_temporel) %>%
#                 unique() %>%
#                 arrange(DEP) %>%
#                 mutate(convergence=round(convergence, digits=1),
#                        mean_temporel=round(mean_temporel,digits=1)),
#               rownames = FALSE,
#               colnames=c('Dép.'='DEP','Caté. conv'='br_convergence','rho'='convergence','ecart_moyen'='mean_temporel'))

ggplot(data=base_regression_icf)+
  geom_line(aes(x=annee, y=ecart_moyenne,col=DEP))+
  theme_minimal() +
  facet_wrap(~br_cur_conv, scales="free_y")+
  theme(legend.position="none")+
  geom_hline(aes(yintercept = 0)) +
  labs(y="Ecart à la moyenne de l'ICF",
       x="année",
       title ="Catégorisation des départements selon leur vitesse de convergence.")
```

---

```{r}

base_geographique_ICF <- right_join(fcemetro_shp,base_regression_icf %>%
                                 filter(annee==1980) %>%
                                 select(DEP, br_cur_conv),
                                 by=c("code"="DEP")) #%>%
  # left_join(base_regression_icf_98_21 %>% filter(annee==2000),
  #           by=c("code"="DEP"), 
  #           suffix=c("_97","_21"))

carte_ICF <- tm_shape(base_geographique_ICF)+
  tm_polygons(c("br_cur_conv"), palette = palette_manuelle_4,
              title="ICF")

carte_ICF
```

---

```{r}
ggplot(data=base_regression_icf %>% filter(DEP %in% c("59","62","02","80","60")))+
  geom_line(aes(x=annee, y=ecart_moyenne,col=DEP))+
  theme_minimal() +
  geom_hline(aes(yintercept = 0)) +
  labs(y="Ecart à la moyenne de l'ICF",
       x="année",
       title ="Départements des HdF.")
```


## Les espérances de vie des hommes et des femmes, à la naissance.

```{r}
ggplot()+
  geom_line(data=base_ev_propre %>% filter(DEP=="99"),
            aes(x=annee, y=EV_H),col="blue4")+
  geom_line(data=base_ev_propre %>% filter(DEP=="99"),
            aes(x=annee, y=EV_F),col="coral2") +
theme_minimal()+
  theme(legend.position = "none")+
  labs(title="Espérances de vie à la naissance par sexe",
       subtitle="Champ : France métropolitaine",
       x="année",
       y="Espérance de vie")

```

<!--
En écart à la moyenne nationale métropolitaine, une éventuelle convergence n'est pas plus explicite.

```{r}
ggplot()+
  geom_line(data=base_ev %>% filter(DEP!="99"),
            aes(x=annee, y=ecart_moyenne_EV_F,col=DEP))+
  theme_minimal()+
  scale_colour_manual(values=rep("grey",100))+
  theme(legend.position = "none")+
  labs(title="Ecarts à la moyenne de l'EVF départemental",
       subtitle="Champ : France métropolitaine",
       x="année",
       y="Année de vie")

ggplot()+
  geom_line(data=base_ev %>% filter(DEP!="99"),
            aes(x=annee, y=ecart_moyenne_EV_H,col=DEP))+
  theme_minimal()+
  scale_colour_manual(values=rep("grey",100))+
  theme(legend.position = "none")+
  labs(title="Ecarts à la moyenne de l'EVH départemental",
       subtitle="Champ : France métropolitaine",
       x="année",
       y="Année de vie")
```


-->
---

```{r}
ggplot(data=base_regression_evh) +
geom_line(aes(x=annee, y=ecart_moyenne,col=DEP))+
  theme_minimal() +
  facet_wrap(~br_cur_conv, scales="free_y")+
  theme(legend.position="none")+
  geom_hline(aes(yintercept = 0)) +
  labs(y="Ecart à la moyenne (mois)",
       x="année",
       title ="Catégorisation des départements selon leur vitesse de convergence.",
       subtitle = "EV naissance Hommes")
```

---

```{r}

base_geographique_EVH <- right_join(fcemetro_shp,base_regression_evh %>%
                                 filter(annee==1980) %>%
                                 select(DEP, br_cur_conv),
                                 by=c("code"="DEP"))

carte_EVH <- tm_shape(base_geographique_EVH)+
  tm_polygons(c("br_cur_conv"), palette = palette_manuelle_4,title="EVH")
carte_EVH
```


## Tout ensemble !

```{r}
base_geographique_EVF <- right_join(fcemetro_shp,base_regression_evf %>%
                                 filter(annee==1980) %>%
                                 select(DEP, br_cur_conv),
                                 by=c("code"="DEP"))

carte_EVF <- tm_shape(base_geographique_EVF)+
  tm_polygons(c("br_cur_conv"), palette = palette_manuelle_4,title="EVF")

tmap_arrange(carte_EVH,carte_EVF,carte_ICF)
```

## Pour aller plus loin 

* Analyser les migrations ? Indice conjoncturel de migration

* Comment combiner/"additionner" les approches ?

* Avoir une approche normative ? Distinguer la convergence vers le + de la convergence vers le - ?

* Quels sont les explications aux phénomènes observés : augmentation des migrations qui lissent les spécificités locales ou harmonisation culturelle (tabagisme) ?

* Ne faudrait-il pas travailler en longitudinal : suivi des individus nés dans un département, quelles que soient ses migrations ultérieures ?

* Robustesse de l'analyse : en découpant en 2 périodes de 20 ans, observe-t-on la même conclusion départementale ? (non)